【裁判字號】    97,交聲,1973
【裁判日期】    980409
【裁判案由】    違反道路交通管理處罰條例聲明異議
【裁判全文】
臺灣桃園地方法院交通事件裁定        97年度交聲字第1973號
原處分機關  交通部公路總局新竹區監理所
異  議  人
即受處分人  甲○○○
上列異議人即受處分人因違反道路交通管理處罰條例案件，對於
交通部公路總局新竹區監理所中華民國97年11月25日所為之處分
（原處分案號：桃監裁罰字第裁52-DG0000000號）聲明異議，本
院裁定如下：
    主  文
原處分撤銷。
甲○○○不罰。
    理  由
一、本件原處分機關交通部公路總局新竹區監理所係以：異議人
    即受處分人（下稱異議人）甲○○○所有之車牌號碼9B-551
    1 號自用小客車（下稱系爭自小客車），於民國97年8 月21
    日凌晨1 時13分許，行經桃園縣桃園市○○○路○ 段700 號
    前時，因行車速度達時速130 公里（當地速限為時速50公里
    ），超過規定之最高時速80公里以上未滿100 公里，為桃園
    縣政府警察局交通隊桃園交通分隊於該處所設置之雷達測速
    器拍攝採證，繼經上開單位認證後，即以異議人所有之系爭
    自小客車行車速度超過規定之最高時速80公里以上未滿100
    公里為由，依違反道路交通管理處罰條例第43條第1 項第2
    款之規定掣單逕行舉發。嗣異議人雖於應到案日期前提出申
    訴，惟經原處分機關函請舉發單位調查結果，仍認異議人所
    有之系爭自小客車確有前開違規事實，乃依道路交通管理處
    罰條例第43條第1 項第2 款、第5 項、第63條第1 項第3 款
    及違反道路交通管理事件統一裁罰基準及處理細則（下稱處
    理細則）第43條、第44條及第67條等規定，於97年11月25日
    以桃監裁罰字第裁52-DG0000000號違反道路交通管理事件裁
    決書裁處異議人罰鍰新臺幣（下同）12,000元，施以道安講
    習，並記違規點數3 點在案。
二、聲明異議意旨略以：異議人所有之系爭自小客車於上揭時、
    地係由異議人之女兒林宜蓁所駕駛，當時林宜蓁開車時速並
    未超過100 公里，但測速儀器竟顯示系爭自小客車當時之時
    速為130 公里，該儀器顯有問題，且員警如發現系爭自小客
    車時速超過規定速限80公里，為何未繼續追蹤盤查，反係縱
    容該車揚長而去，顯有疑問，再者，員警於前揭時、地並未
    在測速儀器前方設置測速照相之警告標誌，於法顯然有違，
    爰依法聲明異議，請求撤銷原處分云云。
三、按汽車駕駛人駕駛汽車有行車速度超過規定之最高時速60公
    里以上之情形者，處6,000 元以上24 ,000 元以下罰鍰，並
    當場禁止其駕駛；汽車駕駛人違反第1 項規定者，應接受道
    路安全講習，道路交通管理處罰條例第43條第1 項第2 款、
    第5 項分別定有明文。又按汽車駕駛人有第43條之情形者，
    除依原條款處罰鍰外，並記違規點數3 點，同條例第63條第
    1 項第3 款亦有明文規定。另按同條例第85條第1 項雖有「
    本條例之處罰，受舉發違反道路交通管理事件之受處罰人，
    認為受舉發之違規行為應歸責他人者，應於舉發違反道路交
    通管理事件通知單應到案日期前，檢附相關證據及應歸責人
    相關證明文件，向處罰機關告知應歸責人，處罰機關應即另
    行通知應歸責人到案依法處理。逾期未依規定辦理者，仍依
    本條例各該違反條款規定處罰」之規定，惟揆諸上開規定之
    立法本意，係以車輛所有人對於車輛應有管理之責，對於被
    檢舉所屬車輛涉及違規，倘不舉證告知駕駛人為何人，自可
    認定其為違規之行為人。亦旨在對於汽車所有人隱匿駕駛人
    身分之情形，賦予推定違規事實之歸責基礎，並非將法律所
    定應由汽車駕駛人承擔之處罰責任，恣意轉嫁於未駕駛汽車
    之所有人。是基於上開理由，如違規之駕駛人並非車輛所有
    人，而車輛所有人並無隱匿實際駕駛人，且已提出相關證明
    文件以供監理機關調查時，即無應歸責於車輛所有人之事由
    ，自不得強行適用上開規定處罰車輛所有人，合先敘明。
四、經查：
    (一)異議人所有之系爭自小客車，於97年8 月21日凌晨1 時13
      分許，行經桃園縣桃園市○○○路○ 段700 號前時，因行
      車速度達時速130 公里（當地速限為時速50公里），超過
      規定之最高時速80公里以上未滿100 公里，為桃園縣政府
      警察局交通隊桃園交通分隊於該處所設置之雷達測速器拍
      攝採證，繼經上開單位認證後，即以異議人所有之系爭自
      小客車行車速度超過規定之最高時速80公里以上未滿100
      公里為由，依違反道路交通管理處罰條例第43條第1 項第
      2 款之規定掣單逕行舉發，嗣異議人雖於應到案日期前提
      出申訴，惟經原處分機關函請舉發單位調查結果，仍認異
      議人所有之系爭自小客車確有前開違規事實，乃依道路交
      通管理處罰條例第43條第1 項第2 款、第63條第1 項第3
      款及處理細則第43條、第44條及第67條等規定，於97年11
      月25日以桃監裁罰字第裁52-DG0000000號違反道路交通管
      理事件裁決書裁處異議人罰鍰12,000元，施以道安講習，
      並記違規點數3 點在案之事實，業據證人即本件雷達測速
      器保管人稽晨熹警員於本院調查時結證明確（參見本院卷
      第24、25、27頁），並有舉發照片1 幀（參見本院卷第34
      頁）、桃園縣政府警察局97年9 月16日桃警交相字第DG00
      00 000號舉發違反道路交通管理事件通知單1 紙（參見本
      院卷第10頁）及交通部公路總局新竹區監理所97年11月25
      日桃監裁罰字第裁52-DG0000000號違反道路交通管理事件
      裁決書1 紙（參見本院卷第8 頁）在卷可稽，亦有證人稽
      晨熹所提供之舉發現場照片6 幀（參見本院卷第31至33頁
      ）、舉發現場圖1 紙（參見本院卷第36頁）、本件雷達測
      速器於當日所拍攝其他車輛超速違規之照片13幀（參見本
      院卷第37至43頁）及經濟部標準檢驗局96年11月13日雷射
      測速儀檢定合格證書1 紙（參見本院卷第35頁）附卷可據
      ，固堪認定屬實。
    (二)惟查，於前揭時、地實際駕駛系爭自小客車之人係異議人
      之女兒林宜蓁，而非異議人乙情，業據異議人於本院調查
      時供陳：當天是由伊女兒林宜蓁駕駛系爭自小客車等語明
      確（參見本院卷第23頁），核與證人林宜蓁於本院調查時
      結證稱：系爭自小客車平日都是伊在使用，伊於97年8 月
      21日凌晨1 時13分許確有駕駛系爭自小客車行經桃園市○
      ○○路○ 段700 號前等語情節相符（參見本院卷第26頁）
      。按道路交通管理處罰條例第43條第1 項第2 款所處罰者
      ，係汽車駕駛人而非所有人，是裁罰機關於審查舉發員警
      所舉發之案件時，除有汽車所有人隱匿駕駛人身分而故意
      不告知之情形外，否則即應以汽車駕駛人之違規事實作為
      其裁罰基礎，始符合上揭條文之原規範意旨，尚不得僅因
      怠於調查，而無視汽車所有人依同條例第85條第1 項規定
      所為之告知，即逕以汽車所有人為裁罰之對象。查證人林
      宜蓁於舉發員警所開立之舉發違反道路交通管理事件通知
      單上所載之到案日期97年10月26日前之同年10月8 日，即
      以其自身名義向原處分機關申訴並表明受舉發之違規行為
      實際駕駛人係其本人而非異議人，並提供其國民身分證字
      號、聯絡地址、電話及國民身份證影本等資料以供監理機
      關調查一情，有前揭舉發違反道路交通管理事件通知單1
      紙及交通部公路總局新竹區監理所桃園站陳述單（其上載
      明「本申訴人為該車駕駛」等語）暨所附林宜蓁國民身份
      證影本1 份附卷可據（參見本院卷第17、19頁），且此情
      亦據證人林宜蓁於本院調查時結證稱：伊向監理站申訴時
      ，有告知監理站人員伊是開車之人，而監理站人員也有查
      看伊的身分證，但伊不知道為何裁決書還是開伊母親的名
      字等語屬實（參見本院卷第27頁），是參諸前開法文規定
      及說明，原處分機關自應另行通知證人林宜蓁到案依法處
      理。詎原處分機關並未就本件違規行為應歸責之實際駕駛
      人予以調查，亦未說明不採上開事證之原因，即逕對異議
      人遽以裁罰之，顯然與法尚有未合。
五、綜此，本件交通違規行為之實際駕駛人既非異議人而係其女
    兒林宜蓁，且林宜蓁已於到案日期前提供其相關資料予原處
    分機關，則原處分機關就此部分未經調查仍逕認異議人為本
    件交通違規之應受處分之人，而依道路交通管理處罰條例第
    43條第1 項第2 款、第5 項、第63條第1 項第3 款之規定裁
    處異議人罰鍰12,000元，施以道安講習，並記違規點數3 點
    ，其處分自難認為適法。從而，本件異議雖未指摘及此，然
    原處分既有前開瑕疵，仍屬無可維持，自應由本院撤銷原處
    分，另為異議人不罰之諭知。至舉發當日之實際汽車駕駛人
    林宜蓁是否確有「汽車駕駛人駕駛汽車行車速度超過規定之
    最高時速80公里以上未滿100 公里」之違規情事，自應由原
    處分機關重新調查事實而另為適法之處理，亦附此敘明。
六、據上論斷，依道路交通案件處理辦法第20條前段，裁定如主
    文。
中    華    民    國    98    年    4     月    9     日
                    交通法庭   法  官    陳振嘉
以上正本證明與原本無異。
如不服本裁定，應於裁定送達後5 日內，以書狀敘述理由（須附
繕本），向本院提出抗告。
                               書記官   李佳穎
中    華    民    國    98    年    4     月    10    日


司法院資訊處製作；財團法人民間司法改革基金會備份。
